ACORDAO-COMPLETO-2411701

ACÓRDÃO 8692/2020 ATA 28/2020 - SEGUNDA CÂMARA

VISTOS, relatados e discutidos estes autos de aposentadorias deferidas pela Fundação Universidade Federal de Mato Grosso em favor de Luiz Antônio Dorileo Louzich e Maria Clara Vieira Weiss;
	ACORDAM os Ministros do Tribunal de Contas da União, reunidos em Sessão da 2ª Câmara, nos termos do art. 71, III e IX, da Constituição de 1988, dos arts. 1º, V, 39, II, e 45 da Lei nº 8.443, de 1992, e dos arts. 260, § 1º, e 262, § 2º, do RITCU, ante as razões expostas pelo Relator, em: 
	9.1. considerar ilegais os atos iniciais de aposentadoria em favor de Luiz Antônio Dorileo Louzich (à Peça 2 sob o n.º 10496505-04-2015-000109-8) e Maria Clara Vieira Weiss (à Peça 3 sob o n.º 10496505-04-2015-000108-0) , negando-lhes o respectivo registro;
	9.2.  dispensar o ressarcimento das quantias percebidas indevidamente, mas de boa-fé, em consonância com a Súmula nº 106 do TCU; 
	9.3. determinar que, no prazo de 15 (quinze) dias contados da ciência desta deliberação, a Fundação Universidade Federal de Mato Grosso adote as seguintes medidas: 
	9.3.1. faça cessar os pagamentos decorrentes dos atos ora considerados ilegais pelo item 9.1 deste Acórdão sob pena de responsabilidade solidária da autoridade administrativa omissa, nos termos do art. 71, IX, da Constituição de 1988 e do art.¿262, caput, do RITCU; 
	9.3.2. dê ciência desta deliberação aos interessados apontados no item 9.1 deste Acórdão, alertando-os de que o efeito suspensivo proveniente da eventual interposição do subsequente recurso junto ao TCU não os eximirá da devolução dos valores percebidos indevidamente após a notificação, diante do não provimento do recurso, devendo encaminhar os comprovantes da correspondente notificação ao TCU no prazo de 30 (trinta) dias; 
	9.3.3. encaminhe a este Tribunal, nos termos do art. 262, § 2º, do RITCU, os novos atos de concessão das aludidas aposentadorias apontadas no item 9.1 deste Acórdão, sem a ilegalidade indicada nesta deliberação, para que seja submetido à apreciação pelo TCU, na forma do art. 260, caput, do RITCU; 
	9.4. enviar a cópia do presente Acórdão, com o Relatório e a Proposta de Deliberação, à Fundação Universidade Federal de Mato Grosso, para ciência e efetivo cumprimento ao item 9.3 deste Acórdão; e 
	9.5. arquivar o presente processo, sem prejuízo de promover o monitoramento da determinação proferida pelo item 9.3 deste Acórdão, representando ao TCU, se necessário.

Aposentadorias deferidas pela administração da Fundação Universidade Federal de Mato Grosso em favor de Luiz Antônio Dorileo Louzich e Maria Clara Vieira Weiss.

Segunda Câmara

Fundação Universidade Federal de Mato Grosso.

3. Interessados: Luiz Antônio Dorileo Louzich (CPF XXX.760.311-XX) e Maria Clara Vieira Weiss (CPF XXX.349.001-XX).

13.1. Ministros presentes: Ana Arraes (Presidente), Augusto Nardes, Aroldo Cedraz e Raimundo Carreiro.
13.2. Ministros-Substitutos presentes: Marcos Bemquerer Costa e André Luís de Carvalho (Relator).

ANDRÉ DE CARVALHO

Trata-se de aposentadorias deferidas pela Fundação Universidade Federal de Mato Grosso em favor de Luiz Antônio Dorileo Louzich e Maria Clara Vieira Weiss.
2.	Após a análise final do feito, o Auditor Federal Leonardo Chaves Campos Rezende lançou o seu parecer conclusivo à Peça 5, com a anuência, por delegação de competência, do diretor da Sefip (Peça 6) , nos seguintes termos:
	" (...) Trata-se de atos de concessão de aposentadoria de Luiz Antonio Dorileo Louzich e Maria Clara Vieira Weiss, ex-servidores da Fundação Universidade Federal de Mato Grosso. 
	2. Os atos foram submetidos, para fim de registro, à apreciação do Tribunal de Contas da União (TCU) , de acordo com o art. 71, inciso III, da Constituição Federal. O cadastramento e a disponibilização ao TCU ocorreram por intermédio do Sistema de Apreciação e Registro de Atos de Admissão e Concessões, na forma dos arts. 2º, caput e incisos I a VI, e 4º, caput, da Instrução Normativa - TCU 78/2018. EXAME TÉCNICO Procedimentos preliminares aplicados 
	3. Os procedimentos para exame, apreciação e registro de atos de pessoal encontram-se estabelecidos na Instrução Normativa TCU 78/2018 e na Resolução TCU 206/2007. Essas normas dispõem, respectivamente, em seus arts. 4º, § 2º, e 3º, § 3º que os atos de pessoal disponibilizados por meio do Sistema de Apreciação e Registro de Atos de Admissão e Concessões devem ser submetidos a crítica preliminar automatizada do próprio sistema, com base em parâmetros predefinidos. 
	4. Relativamente aos atos de concessão de aposentadoria, as rotinas de crítica das informações cadastradas no Sistema de Apreciação e Registro de Atos de Admissão e Concessões foram elaboradas e validadas levando-se em conta as peculiaridades desses atos. Os itens de verificação do sistema compreendem prazos e fundamentos legais, assim como eventuais ocorrências de acumulação. Trata-se de verificações mais abrangentes, minuciosas e precisas do que aquelas que podem ser realizadas por mãos humanas, proporcionando um nível de segurança ainda maior. 
	5. Além da crítica automatizada, há verificação humana adicional no caso de haver alertas do sistema ou informações não formatadas, como esclarecimentos do gestor ou do controle interno. 
	6. As críticas também consideram os registros do Sistema Integrado de Administração de Recursos Humanos (Siape) . O Siape disponibiliza informações atualizadas sobre as parcelas que integram os proventos, diferentemente, portanto, do Sistema de Apreciação e Registro de Atos de Admissão e Concessões, que informa as parcelas no momento do registro do ato. 
	7. Essa confrontação com o Siape provê uma visão atual e verdadeira da situação, o que permite descaracterizar irregularidades e inconsistências que, embora constantes do Sistema de Apreciação e Registro de Atos de Admissão e Concessões, já foram corrigidas. 
	Exame das constatações 
	8. Por intermédio das supracitadas análises realizadas por esta Unidade Técnica nos atos de concessão de aposentadoria de Luiz Antonio Dorileo Louzich e Maria Clara Vieira Weiss, constatou-se: 
	i) quanto ao ato do inativo Antonio Dorileo Louzich, a presença de pagamento de rubrica judicial irregular referente ao percentual de 28,86%, mediante contracheque atual do interessado, conforme já tinha assinalado o controle interno, caracterizando desobediência aos Acórdãos 2.161/2005 e 269/2012, ambos do Plenário do TCU, que determinam a absorção da referida vantagem pela implementação de reestruturações supervenientes obtidas pelo aposentado, o que não foi feito pela unidade jurisdicionada; e 
	ii) em relação ao ato da inativa Maria Clara Vieira Weiss, que a suposta irregularidade referente à existência de rubrica judicial constante do ato Sisac não procede, conforme comprova a ausência de pagamento de rubrica judicial no contracheque da interessada, de modo que o seu ato deve ser julgado legal e concedido o respectivo registro. 
	CONCLUSÃO 
	9. Em razão do exposto e tendo em vista as análises realizadas nos atos de concessão de aposentadoria de Luiz Antonio Dorileo Louzich e Maria Clara Vieira Weiss, esta Unidade Técnica considera que o primeiro deva ser considerado ILEGAL; enquanto o segundo LEGAL pelas razões acima indicadas.
	PROPOSTA DE ENCAMINHAMENTO 
	10. Ante o exposto, com fundamento nos arts. 71, inciso III, da Constituição Federal, 1º , inciso V, e 39, incisos I e II, da Lei 8.443/1992 e 260, § 1º , do Regimento Interno do Tribunal de Contas da União, propõe-se: 
	a) considerar LEGAL e CONCEDER o registro do ato de Maria Clara Vieira Weiss CPF XXX.349.001-XX; 
	b) considerar ILEGAL e NEGAR o registro do ato de Luiz Antonio Dorileo Louzich, CPF XXX.760.311-XX; 
	c) determinar à Fundação Universidade Federal de Mato Grosso que: 
	c.1) abstenha de realizar pagamentos para o ato ora apreciado pela ilegalidade, no prazo 15 (quinze) dias, contados a partir da ciência desta deliberação, sujeitando-se a autoridade administrativa omissa à responsabilidade solidária, nos termos do art. 262, caput, do Regimento Interno do TCU; 
	c.2) informe aos interessados o teor do Acórdão que vier a ser prolatado, encaminhando ao TCU, no prazo de trinta dias, comprovante da data de ciência pelos interessados, nos termos do art. 4º, § 3º, da Resolução - TCU 170/2004; 
	c.3) exclua dos proventos do interessado Luiz Antonio Dorileo Louzich, CPF XXX.760.311-XX, a rubrica judicial irregular de 28,86% (10289 - DECISAO JUDICIAL N TRAN JUG AP) , aplicando-se a Súmula n. 106 da jurisprudência do TCU, presumivelmente, recebida de boa-fé; 
	c.4) emita novo ato, livre da irregularidade apontada, submetendo-o ao TCU pelo sistema e-Pessoal, no prazo de 30 dias, nos termos dos arts. 262, § 2º, do Regimento Interno do TCU c/c art. 19, § 3º, da Instrução Normativa - TCU 78/2018."
3.	Enfim, por intermédio do Exmo. Sr. Procurador Marinus Eduardo De Vries Marsico, o MPTCU anuiu, em cota singela (Peça 7) , à aludida proposta da unidade técnica.
É o Relatório.

não há.

Procurador Marinus Eduardo De Vries Marsico.

APOSENTADORIAS. PAGAMENTO DE PARCELA POR DECISÃO JUDICIAL. FALTA DA NECESSÁRIA ABSORÇÃO DESSA PARCELA PELA SUPERVENIENTE REESTRUTURAÇÃO DO PLANO GERAL DE CARGOS NO PODER EXECUTIVO. PAGAMENTO DA PARCELA EM DESACORDO COM A JURISPRUDÊNCIA DO STF E TCU. ILEGALIDADE. NEGATIVA DE REGISTRO. DETERMINAÇÕES.

APOSENTADORIA (APOS)

Secretaria de Fiscalização de Pessoal (Sefip).

Trata-se de aposentadorias deferidas pela Fundação Universidade Federal de Mato Grosso sob as seguintes condições:
	Peça
	Beneficiários
	Data de Nascimento
	Tipo de Ato e
de Aposentadoria
	Vigência
	Enviado
ao TCU

	2
	Luiz Antônio Dorileo Louzich
	8/4/1958
	inicial por aposentadoria voluntária
	10/6/2015
	28/1/2016

	3
	Maria Clara Vieira Weiss
	23/9/1956
	inicial por aposentadoria voluntária
	8/6/2015
	7/1/2016

2. 	A Sefip anotou, em suma, que a ficha financeira (Peça 5, fl. 1) indicaria a indevida percepção da vantagem resultante da decisão judicial concedente do reajuste sob o patamar de 28,86% nos proventos fundamentadores do cálculo da aposentadoria em prol de Luiz Antônio Dorileo Louzich, ante a diferença entre o reajuste concedido aos servidores civis federais e o reajuste concedido aos militares a partir da Lei n.º 8.622, de 1993. 
3.	Ao discorrer, no entanto, sobre o ato em favor de Maria Clara Vieira Weiss, a Sefip anotou a ausência de pagamento de rubrica judicial no contracheque da interessada (Peça 5, fl. 1) , propondo a legalidade e registro do ato.
4. 	Por esse prisma, após a análise final do feito, a Sefip pugnou pela ilegalidade do ato de aposentadoria em favor de Luiz Antônio Dorileo Louzich e pela legalidade do ato de aposentadoria em favor de Maria Clara Vieira Weiss, tendo o MPTCU anuído a essa proposta. 
5. 	O TCU pode incorporar o parecer da Sefip a estas razões de decidir, sem prejuízo, todavia, de assinalar a ilegalidade do referido ato em favor, também, de Maria Clara Vieira Weiss. 
6.	Ocorre que, a despeito da superveniente regularidade no contracheque da interessada, o original ato de aposentadoria em favor de Maria Clara Vieira Weiss padeceria de ilegalidade, por contemplar indevidamente a aludida vantagem resultante da decisão judicial, devendo ser destacado, nesse ponto, que o TCU exerceria a sua competência para a apreciação da legalidade, com o eventual registro, sobre o correspondente ato de aposentadoria, e não sobre a ficha financeira, de tal sorte que a mera correção das falhas no respectivo contracheque da servidora inativa não deveria resultar necessariamente na legalidade do referido ato de aposentadoria, até porque, após o cogitado registro a partir dessa mera correção, a administração pública poderia vir a inadequadamente modificar a referida ficha financeira e, assim, restaurar indevidamente as originais falhas para o subsequente pagamento das indevidas parcelas nos proventos, ante o posterior cancelamento daquela mera correção no contracheque sem a necessária ciência do TCU, em dissonância, então, com a jurisprudência do Tribunal, a exemplo do Acórdão 3140/2007-TCU-Primeira Câmara e do Acórdão 1424/2009-TCU-Plenário, no sentido de a mera correção posterior no comprovante de rendimentos não ter força suficiente para transmudar, em legalidade, a original ilegalidade estampada no respectivo ato de aposentação.
7. 	Bem se sabe, aliás, que, inobstante vários servidores civis terem obtido o pagamento da aludida vantagem por meio de decisões judiciais favoráveis, a própria administração pública teria estendido o referido reajuste de 28,86% aos servidores civis federais, nos termos da Medida Provisória n.º 1.704, de 1998, com a reedição pela Medida Provisória n.º 2.169-43, de 2001, ressaltando que, no presente caso concreto, teria subsistido, contudo, a indevida continuidade do pagamento destacado da referida vantagem sob o patamar de 28,86% sem a necessária incorporação desse percentual pelas supervenientes modificações das correspondentes estruturas remuneratórias em descompasso, assim, com os parâmetros fixados pelas aludidas medidas provisórias. 
8. 	Não por acaso, em sintonia com os Acórdãos 6.102/2017, 5.371/2016, 7.837/2013, 2.511/2014, 3.200/2014 e 3.551/2014, da 1ª Câmara, e os Acórdãos 3.761/2017, 2.594/2014 e 11.771/2018, da 2ª Câmara, a jurisprudência do TCU estaria firmada no sentido da ilegalidade do suscitado procedimento diante da indevida valoração e retribuição em duplicidade, além da subsequente ofensa ao princípio do indevido enriquecimento sem a justa causa, até porque todas as carreiras de servidores federais teriam sido reestruturadas por lei após a edição das citadas medida provisórias, sobressaindo, por aí, a evidente ilegalidade da aludida continuidade no destacado pagamento da referida parcela em duplicidade. 
9. 	A determinação, então, para a supressão do correspondente pagamento dessa parcela sob o patamar de 28,86% não caracterizaria o eventual desrespeito à coisa julgada, já que configuraria a mera adequação dos vencimentos ou proventos em face da situação jurídica posterior, destacando, nesse ponto, que os fundamentos para a concessão do provimento jurisdicional teriam sido suprimidos pelas alterações legislativas subsequentes com a inegável eficácia superveniente, assim, sobre a cláusula rebus sic stantibus inerente a todas as decisões judiciais em consonância com a jurisprudência do TCU, a exemplo do Acórdão 2998/2013-TCU-Segunda Câmara, do Acórdão 6739/2010-TCU-Primeira Câmara, e do Acórdão 1857/2003-TCU-Plenário. 
10. 	Diante, enfim, da entrada da aludida aposentadoria no TCU há menos de 5 anos, não seria necessária a prévia oitiva dos aludidos interessados, estando esse entendimento em plena consonância com a jurisprudência do STF (v.g.: MS-25.116 e MS-25.403) e com a exceção contida na Súmula Vinculante nº 3 do STF, além de estar em sintonia com a jurisprudência do TCU (v. g.: Acórdão 587/2011-TCU-Plenário, entre outros) . 
11. 	O TCU deve assinalar a ilegalidade, portanto, dos aludidos atos de aposentadoria em favor de Luiz Antônio Dorileo Louzich e Maria Clara Vieira Weiss para lhes negar o respectivo registro.
Ante o exposto, pugno pela prolação do Acórdão ora submetido a este Colegiado.
TCU, Sala das Sessões, em tagDataSessao.
Ministro-Substituto ANDRÉ LUÍS DE CARVALHO 
Relator